【裁判字號】    88,上,1505
【裁判日期】    890131
【裁判案由】    給付貨款
【裁判全文】
臺灣高等法院民事判決              八十八年度上字第一五○五號
      上  訴  人    金門電子工業股份有限公司
      法定代理人    林慶隆
      訴訟代理人    李建民律師
      被 上訴 人    凱美電機股份有限公司
                                設台北縣汐止鎮○○○路○段八一號十三樓之二
      法定代理人    張成禧    .
      訴訟代理人    黃福雄律師
                    紀舒青律師
      複 代理 人    林家駿律師
右當事人間請求給付貨款事件，上訴人對於中華民國八十八年九月七日臺灣士林地方
法院八十八年度訴字第二○三號第一審判決提起上訴，本院判決如左：
    主    文
上訴駁回。
第二審訴訟費用除確定部分外，由上訴人負擔。
原判決所命給付之金額，減縮為新台幣貳佰玖拾壹萬肆仟伍佰貳拾柒元及自民國八十
八年三月五日起至清償日止按週年利率百分之五計算之利息。
    事    實
甲、上訴人方面：
壹、聲明：求為判決：
一、原判決廢棄。
二、被上訴人在第一審之訴及假執行聲請均駁回。
三、第一、二審訴訟費用由被上訴人負擔。
貳、陳述：除與原判決記載相同者予以引用外，補稱：
一、被上訴人並未出售任何腐蝕箔予上訴人，被上訴人提出之發票並不足證明兩造有
    所謂買賣關係存在，上訴人堅決否認兩造有買賣關係。
二、此觀乎被上訴人於八十七年八月廿八日委託上訴人代工之鋁箔數量為九九四三‧
    六㎡（上證一）及八十七年九月十一日委託上訴人代工之鋁箔四九五七‧五㎡（
  上證二），上訴人代工完竣後，第一批被上訴人委託加工之貨已於八十七年九月
    十四日送回被上訴人公司，有八十七年九月十四日出貨單九張（上證三）可證，
    第二批被上訴人委託加工之貨已於八十七年九月十六日送回被上訴人公司，有八
    十七年九月十六日出貨單五份（上證四）足考，被上訴人之出貨單及上訴人之送
    貨單所載貨物之批號完全相同，顯見兩造間只有委託代工之關係存在而已，至上
    訴人出貨單所載單價只不過作為計算代工工資之差價而已，並非貨物之買賣價格
    ，併此陳明。
三、兩造間代工鋁箔，係由被上訴人提供鋁箔（即原箔），由上訴人化成加工後送還
    被上訴人，上訴人根本不需向被上訴人購買鋁箔材料，上訴人就鋁箔化成加工，
    有固定之加工價，有加工價格表乙份（上證五）可證。八十七年三月間以前，上
    訴人送予被上訴人之出貨單價格均只記載加工價，有八十七年三月十四日出貨單
    五份（上證六）可考，嗣因被上訴人為股票上市公司，為增加其營業額，要求上
    訴人對開發票，上訴人為爭取鋁箔代工生意，只得勉強配合被上訴人，因而在上
    證三、上證四上訴人出貨單所載價格為上訴人之加工價加上被上訴人鋁箔之進貨
    價之金額，該價格只為作為加工價之證明而已，並非上訴人售予被上訴人之鋁箔
    價格，被上訴人任意主張為上訴人向其購買鋁箔，顯無理由。
四、上訴人簽發之三百六十四萬四千五百廿七元之支票退票後，上訴人曾於八十七年
    十二月六日以新屋郵局第二四一號存證信函要求被上訴人分期償還，並交付八十
    八年四月三十日期；同年五月卅日期及同年六月卅日期面額各二十五萬元支票三
    張及八十九年六月卅日期面額二百九十一萬四千五百廿七元支票乙紙予被上訴人
    作為清償上揭退票票款之用，有第二四一號存證信函（上證七）乙份及支票四紙
    （上證八）可證。被上訴人雖曾於八十八年一月十五日委任黃福雄律師函知上訴
    人表示不同意分期，但被上訴人迄未將上揭上訴人交付之四張支票隨黃福雄律師
    函退還上訴人，被上訴人保留上訴人分期清償之四張支票，其真意應係同意上訴
    人分期償還至明。
五、又被上訴人於八十八年十一月十五日將八十八年四月三十日ＡＱ0000000
    、八十八年五月三十日ＡＱ0000000、八十八年六月三十日ＡＱ0000
    000面額各廿五萬元支票提示兌現，益足證明被上訴人同意上訴人分期清還之
    條件，有台灣中小企業銀行存款交易明細查詢單乙份（上證九）可稽，被上訴人
    既將上訴人交付分期償還之支票提示兌領，應已同意分期償還，逕提本訴，顯無
    理由。
六、退一步言，縱令被上訴人未同意分期償還，被上訴人已將前揭三張支票面額共計
    七十五萬元提示兌領，本件三百六十四萬四千五百廿七元票款債務已清償七十五
    萬元，被上訴人未予扣除已清償之七十五萬元，仍請求上訴人給付三百六十四萬
    四千五百廿七元，為無理由。
參、證據：除援用第一審所提出證據外，補提：
一、被上訴人八十七年八月二十八日送貨單及數量明細表影本各乙份。
二、被上訴人八十七年九月十一日送貨單及數量明細表影本各乙份。
三、上訴人八十七年九月十四日出貨單影本九份。
四、上訴人八十七年九月十六日出貨單影本五份。
五、加工價格表影本乙份。
六、上訴人八十七年三月十四日出貨單影本五份。
七、新屋郵局第二四一號存證信函影本乙份。
八、支票影本四紙。
九、台灣中小企業銀行存款交易明細查詢單影本乙份。
乙、被上訴人方面：
壹、聲明：求為判決如主文所示。
貳、陳述：除與原判決記載相同者予以引用外，補稱：
一、本件被上訴人起訴請求之貨款，上訴人於原審判決後已清償其中部份貨款七十五
    萬元，是被上訴人依法減縮起訴狀原載第一項訴之聲明為上訴人應給付被上訴人
    二百九十一萬四千五百二十七元（參民事訴訟法第四百四十六條第一項但書及第
    二百五十六條第二款之規定），合先敘明。
二、兩造間之交易關係確為兩件獨立之買賣關係，並非上訴人所謂之委託代工關係：
    被上訴人於本件所請求者，確為其銷售腐蝕箔（即原箔）予上訴人之貨款，故本
    件之法律關係，確為買賣關係無他：
    查被上訴人出售系爭腐蝕箔予上訴人，有銷貨之統一發票、出廠放行條及簽收單
    （參原證一）為憑；上訴人對於上開證物之形式真正及其上所載之品名、數量及
    單價均無爭執，且該單價乃腐蝕箔之售價而非僅「加工價」；又上訴人於本件訴
    訟進行前從未否認其對被上訴人負欠本件三百六十六萬餘元之貨款債務（參被證
    五存證信函內上訴人自承其對被上訴人負有本件請求金額之債務），以上在在足
    證被上訴人所主張本件買賣關係確實存在，被上訴人就此已盡舉證責任。
三、上訴人就其所主張「代工關係」，並未盡舉證責任：
  (一)查上訴人所提出之上證一、二及上證三、四，正適足以分別證明兩造間先後兩件
    獨立買賣交易之存在，而完全無法證明兩造間僅有單向之「代工關係」。
  (二)再者，上訴人所提上證五，乃其公司內部印刷之「加工價格表」，屬其公司內部
    制式表格，毫不足證其與被上訴人間即已成立所謂「委託加工」契約，此純係上
    訴人片面編造，委無可採。
  (三)又上訴人所提上證六，乃兩造間初始交易往來之舊有資料，與本件交易完全獨立
    無涉，而當事人間之實際交易方式及型態，原本即常有更異之情，並非一成不變
    。上訴人執早於本件交易長達半年之久之昔日舊有交易資料，欲證明本件交易之
    方式，顯係張冠李戴，毫不足採。
四、上訴人八十八年十二月六日準備書續狀以上訴人曾於八十七年十二月十六日以新
    屋郵局第二四一號存證信函附有分期償還之支票四紙，要求被上訴人同意其分期
    償還，惟被上訴人於收受支票後，雖委任黃福雄律師函知表示不同意分期，卻未
    將所附支票退還上訴人，反而於三紙支票（金額共計七十五萬元）屆期時紛紛提
    示領取，足證被上訴人已同意分期償還之條件，是被上訴人提起本件訴訟，顯無
    理由云云。惟查，被上訴人從未同意上訴人分期償還債務：
  (一)再查，上訴人確係積欠被上訴人三百六十六萬四千五百二十七元，此亦為原審判
    決所肯認，雖被上訴人陸續提示上訴人所簽發之三紙支票，然此舉並無同意被上
    訴人分期償還之意，早已明示如前，至為灼然；而上訴人既積欠被上訴人貨款，
    上訴人本有清償之義務，被上訴人自有受領其部份清償之權利，豈能以被上訴人
    收受上訴人之部份遲延給付（即上開三張支票之款項），即認被上訴人係同意其
    分期償還，況被上訴人早已表明不接受分期償還之意。
  (二)綜上，上訴人雖曾提出分期償還之要約，惟被上訴人早已明白拒絕此一要約，雙
    方之意思表示並未合致，是分期償還之協議根本不成立，被上訴人事後所受領者
    係上訴人之部分清償而已，乃被上訴人受領部分清償之權利，並非同意其分期償
    還之意思表示。
參、證據：援用第一審所為之立證據方法。
    理      由
一、本件被上訴人起訴主張：上訴人於八十七年九月一日及十一日向伊訂購腐蝕箔兩
    批，價金分別為二百七十五萬三千五百八十六元及九十一萬零九百四十一元，共
    計三百六十六萬四千五百二十七元，其已依約交付腐蝕箔，惟上訴人簽發支付貨
    款之支票屆期未能兌現，爰依買賣之法律關係求為判命上訴人給付三百六十六萬
    四千五百二十七元本息之判決（原審判決被上訴人勝訴，惟於本院審理中減縮其
    請求為二百九十一萬四千五百二十七元及自八十八年三月五日起至清償日止按週
    年利率百分之五計算之利息。）
二、上訴人則以：伊係受被上訴人之託加工腐蝕箔以收取代工報酬，因被上訴人要求
    對開發票、支票虛增營業額，所以才簽發支票予被上訴人，兩造間並無買賣關係
    存在云云，資為抗辯。
三、查被上訴人主張上訴人於八十七年九月一日及十一日向被上訴人訂購腐蝕箔兩批
    ，價金分別為二百七十五萬三千五百八十六元及九十一萬零九百四十一元，共計
    三百六十六萬四千五百二十七元，其已依約交付腐蝕箔，惟上訴人簽發支付貨款
    之支票屆期提示竟遭退票等情，業據被上訴人提出統一發票、出廠放行條及簽收
    單、支票及退票理由單影本（見原審卷原證一－五）為證。目前尚欠二百九十一
    萬四千五百二十七元之事實，上訴人對上開文件形式上之真正均不爭執，惟以兩
    造間並非買賣關係，且被上訴人已同意上訴人分期償還，被上訴人之訴為無理由
    等語為辯，經查：
  (一)參諸兩造出貨單明細，被上訴人所交付上訴人之腐蝕箔單價一百七十五元，而上
    訴人嗣後交付予被上訴人之化成箔列有詳細出貨明細，其上逐一記載單價為二百
    六十五元、二百四十四元、二百十八點五元不等，設若上訴人僅係收取代工報酬
    ，兩造互開發票、支票僅係為虛增營業額，何以上訴人自行製作之出貨單要詳加
    記載每筆單價？足見被上訴人所稱兩造為使雙方權利義務明確，避免代工所可能
    產生之糾紛，而約定由被上訴人出售腐蝕箔予上訴人，上訴人將之加工成為化成
    箔後再將化成箔出售予上訴人等情，應為事實，上訴人抗辯兩造間為代工關係而
    非買賣關係，然依上訴人所提出之送貨單及數量明細表、出貨單（見本院卷第二
    十六－四十三頁）、正適足以分別證明兩造間先後兩件獨立買賣交易之存在，而
    完全無法證明兩造間僅有單向之「代工關係」，而上訴人所提上證五，乃其公司
    內部印刷之「加工價格表」（見本院卷第四四－四七頁），屬其公司內部制式表
    格，尚不足證明其與被上訴人間即已成立所謂「委託加工」契約，此純係上訴人
    片面編造，不足採信，上訴人此部分抗辯委不足採。
  (二)被上訴人接獲上訴人八十七年十二月六日之存證信函暨內附之分期償還支票後，
    即於八十八年一月十五日委託黃福雄律師回函，表明「金門公司所提和解方案實
    違常規且強人所難，本公司（指被上訴人）無法接受」（參第一審原證三說明一
    (三)），自已表明不同意上訴人分期償還債務，上訴人原積欠被上訴人三百六十六
    萬四千五百二十七元，為被上訴人所不爭，被上訴人陸續提示上訴人所簽發之三
    紙支票，然此舉並無同意被上訴人分期償還之意，早已明示如前，而上訴人既積
    欠被上訴人貨款，上訴人本有清償之義務，被上訴人自有受領其部分清償之權利
    ，豈能以被上訴人收受上訴人之部分遲延給付（即上開三張支票之款項），即認
    被上訴人係同意其分期償還，況被上訴人早已表明不接受分期償還之意。上訴人
    此部分抗辯亦不足採。
四、綜上所述，本件被上訴人本於買賣關係，求為判命上訴人給付二百九十一萬四千
    五百二十七元本息（原審判命給付三百六十六萬四千五百二十七元本息，於本院
    審理中減縮），原審判決被上訴人勝訴，核無不合，上訴意旨，執以前詞指摘原
    判決不當，聲明廢棄改判，為無理由，應予駁回上訴。
五、據上論結，本件上訴為無理由，依民事訴訟法第四百四十九條第一項、第七十八
    條，判決如主文。
中      華      民      國    八十九    年     一       月     三十一   日
                                臺灣高等法院民事第八庭
                                    審判長法官  鄭  三  源
                                        法  官  王  淇  梓
                                        法  官  郭  松  濤
右正本係照原本作成。
如不服本判決，應於收受送達後二十日內向本院提出上訴書狀，其未表明上訴理由者
，並應於提出上訴後二十日內向本院補提理由書狀（均須按他造當事人之人數附繕本
）。
中      華      民      國    八十九    年     二       月       二     日
                                        書記官  方  素  珍


司法院資訊處製作；財團法人民間司法改革基金會備份。
